【裁判字號】    96,訴,3488
【裁判日期】    970529
【裁判案由】    土地增值稅
【裁判全文】
臺北高等行政法院判決
                                     96年度訴字第03488號
                              .
原      告  甲○○
被      告  臺北縣政府稅捐稽徵處
代  表  人  乙○○（處長）
訴訟代理人  丙○○兼送達代收.
            丁○○
上列當事人間因土地增值稅事件，原告不服臺北縣政府中華民國
96年10月8 日北府訴決字第0960294285號訴願決定，提起行政訴
訟。本院判決如下：
    主  文
原告之訴駁回。
訴訟費用由原告負擔。
    事  實
一、事實概要：
    緣原告所有坐落淡水鎮○○段763 、778 地號土地（下稱系
    爭土地），前經臺灣臺北地方法院於民國（下同）82年8 月
    12日士院民執強字第1258號函拍定，被告所屬淡水分處在執
    行法院通知拍定價額後，依據土地稅法施行細則第61條規定
    ，查定系爭2 筆土地按一般稅率課徵土地增值稅分別為新臺
    幣（下同）12萬908 元及67萬2,005 元，共計79萬2,913 元
    ，且於82年8 月20日以八二北縣淡二字第29054 號函請執行
    法院代為扣繳，並於82年12月8 日已完納應繳之土地增值稅
    。原告於96年4 月25日始向被告所屬淡水分處申請就系爭遭
    法院拍賣土地改按自用住宅用地稅率核課土地增值稅，並請
    求退還溢繳稅款予執行法院重新分配，案經被告所屬淡水分
    處以96年4 月30日北稅淡一第0960008467號函否准原告請求
    ，原告仍表不服，提起訴願，亦遭駁回，遂提起本行政訴訟
    案。
二、兩造聲明：
    (一)原告聲明求為判決：1.訴願決定及原處分（含復查決定）
                          均撤銷。
                        2.被告應就原告原所有於民國82年間
                          被拍賣房地座落：台北縣淡水鎮○
                          ○段763 、778 地號2 筆，面積0.
                          03574 、1.378690公頃，所有權10
                          00分之16、46000 分之89，作成准
                          依自用住宅用地稅率課徵土地增值
                          稅之行政處分，及將更正稅額退還
                          執行法院重新分配。並自法院代為
                          扣繳稅款之日即民國82年8 月23日
                          起算，至填發收入退還書或國庫支
                          票之日止，按退稅額，依代為繳納
                          稅款之日郵政儲金匯業局之1 年定
                          期存款利率，按日加計利息，一併
                          退還法院重新分配。
                        3.訴訟費用由被告負擔。
    (二)被告聲明求為判決：1.原告之訴駁回。
                        2.訴訟費用由原告負擔。
三、兩造之爭點：
    (一)原告主張之理由：
      1.查兩造於訴願程序時，均未就系爭土地為工業區土地，
        是否得選擇依自用住宅用地稅率計課土地增值稅為爭辯
        ，鉅訴願決定機關竟以工業區不得選擇依自用住宅用地
        稅率計課土地增值稅為決定之基礎，顯有訴外決定之違
        背法令，請依法撤銷之。
      2.原告所有系爭土地一直作自用住宅使用，並辦竣戶籍登
        記，無出租、無營業之事實，未曾適用優惠稅率課徵土
        地增值稅，且不曾收到被告依土地稅法第34條之1 第2
        項規定之通知，為被告於申請程序及訴願程序所不爭執
        ，本得依土地稅法第9 條、第34條第1 項稅率計課土地
        增值稅，縱然於拍賣後亦得申請，有93年12月14日財政
        部台財稅字第09304562940 號函釋：法院拍賣土地之價
        款，已扣繳土地增值稅，嗣後如有就該拍賣土地申請適
        用減免等，致有應退還之稅款時，該退稅款係屬拍賣所
        得價金之一部。應交由執行法院重行分配可稽，故本件
        縱然於拍定並扣繳完竣，亦得申請，最高行政法院94年
        度判字第969 號判決認：請求依自用住宅稅率課徵土地
        增值稅，應屬於一般公法上之請求權，並非稅捐稽徵法
        第28條之退稅請求權。而土地稅法第34條之1 第2 項所
        定30日規定，為一般公法上請求權之特別規定，依「特
        別法優於普通法之法規適用原則」，自無適用稅捐稽徵
        法第28條規定之餘地。因此，被告認房地拍賣執行法院
        代為扣繳稅額後，申請改按自用住宅用地稅率計課土地
        增值稅向法院更正稅額，得類推適用稅捐稽徵法第28條
        規定，適用法規有不當，請求撤銷改判如上訴之聲明。
      3.原處分書據以處分之依據，以財政部95年12月6 日台財
        稅字第09504569920 號函釋為基礎。惟按財政部函釋，
        依稅捐稽徵法第1 條之1 ：財政部依本法或稅法所發布
        之解釋函令，對於據以申請之案件發生效力規定，故若
        當事人據以申請之案件，並非財政部函釋令範圍之法規
        ，自不發生效力。查財政部95年12月6 日台財稅字第09
        504569920 號函釋係就行政程序法第131 條公布後具體
        案件所發生「公法請求權」，及稅捐稽徵法公布後具體
        案件所發生「退稅請求權」所作釋示，依稅捐稽徵法第
        1 條之1 規定，其效力並不及以申請人據以申請之土地
        稅法第9 條、第34條及第34條之1 第2 項之「優惠稅率
        選擇權」案件；財政部90年2 月2 日台財稅字第090045
        0602號函釋亦認：出售自用住宅用地，依土地稅法第34
        條之1 規定，補行申請依自用住宅用地稅率課徵土地增
        值稅者，並無適用稅捐稽徵法第28條「退稅請求權」之
        餘地。因此，被告適用法令有不當。況財政部95年12月
        6 日台財稅字第09504569920 號函釋並未明文當事人行
        使「自用住宅稅率選擇權」，亦包括在該函釋之內，被
        告竟認包括在內，顯有擅專，違反行政法上「禁止恣意
        原則」，而有撤銷之法律上原因。
      4.按租稅法之適用，以法律明文規定為限，此有憲法第19
        條明文可參，所謂法律，依憲法第170 條規定，謂經立
        法院通過，總統公布之法律而言，故若租稅法律無明文
        規定得類推適用或準用他法律者，依「租稅法律明文主
        義原則，不得類推適用或準用他法律。此乃適用租稅法
        律之基本原則。土地稅法上關於自用住宅用地稅率之申
        請，土地稅法並無明文得類推適用或準用稅捐稽徵法第
        28條之規定，依租稅法律明文主義，自無許類推適用或
        準用稅捐稽徵法第28條規定之餘地。稅捐稽徵法第1 條
        明文規定：稅捐之稽徵，依本法之規定，本法未規定者
        ，依其他有關法律之規定。當事人申請適用自用住宅用
        地稅率課徵土地增值稅，稅捐稽徵法並無明文規定如何
        申請及其條件，僅土地稅法上有規定，依稅捐稽徵法第
        1 條之規定，自應適用土地稅法上之規定，而不能適用
        稅捐稽徵法第28條之規定。至財政部95年12月6 日台財
        稅字第09504569920 號函釋，並非立法院通過，總統公
        布之法律，依租稅法律明文主義原則，白無以財政部函
        釋作為類推適用或準用法律基礎之餘地。因此，本件被
        告類推適用稅捐稽徵第28條之規定，違反「租稅法律明
        文主義」，應有不當。
      5.關於時效，除公法有規定外，應適用民法的規定，司法
        院大法官會議釋字第474 號解釋有明文，而時效不得伸
        縮，亦不得拋棄，有民法第147 條：時效期間，不得以
        法律行為加長或減短之。並不得預先拋棄時效之利益可
        參，被告任意將土地稅法第34條之1 第2 項所定30日時
        效，延長為5 年，違反法律上禁止規定，顯有違誤。
      6.土地稅法第34條之1 第2 項明文：土地所有權移轉，依
        規定由權利人單獨申報土地移轉現值或無須申報土地移
        轉現值之案件，稽徵機關應主動通知土地所有權人，其
        合於自用住宅用地要件者，應於收到通知之次日起三十
        日內提出申請，逾期申請者，不得適用自用住宅用地稅
        率課徵土地增值稅。此項規定，為法定不變期間，且為
        強制、效力規定，自稽徵機關通知原土地所有權人收到
        後次日起算，若稽徵機關不能舉證證明，30日起算之始
        日不能起算，自不能謂申請已逾時效，被告自始不能舉
        證證明原告有「收到」通知，率謂申請已逾時效，顯違
        反法律規定，自屬違誤。
      7.至法院之行政行為，並不能替代行政機關應為之行政行
        為，有行政程序法第3 條第2 項第2 款之規定可參，最
        高行政法院94年度判字第969 號判決亦同斯旨。因此，
        不管本件執行法院有無將分配表送達原告，均不影響被
        告並無依土地稅法第34條之1 第2 項規定通知原告之事
        實，并此指明。
      8.被告原處分有差別待遇，違背行政程序法第6 條規定，
        請求撤銷如起訴之聲明：
        (1)按「行政行為，非有正當理由，不得為差別待遇」為
          行政程序法第6 條所明定。此項規定，本於「等則等
          之，不等則不等之」法理，毋論在實體上或程序上，
          均不許行政機關有不當之差別待遇。被告為行政機關
          ，應受該原則之拘束。
        (2)呂秀雲所有不動產於83年4 月1 日被法院拍賣並按一
          般稅率計課土地增值稅。茲於91年4 月26日呂秀雲行
          使「自用住宅稅率選擇權」求准按自用住宅用地稅率
          計課，被告以91年7 月3 日北稅重二第0000000000號
          准許之（原證一）。該准許之處分，並無被「撤銷」
          、「廢止」、「變更」而失效之情事，其效力繼續存
          在，足為行政訴訟認定事實之基礎，而屬法定證據主
          義之特別規定。
        (3)其他稽徵機關，亦因不能證明土地所有權人有收到依
          土地稅法第34條之1 第2 項之通知，就當事人於扣繳
          土地增值稅5 年後，申請准行使「自用住宅稅率選擇
          權」，亦均允准之。
        (4)被告與其他稽徵機關同為行政程序法所定之行政機關
          ，均有依法行政之義務。呂秀雲與原告行使「自用住
          宅稅率選擇權」時，自拍定時算，均已逾五年，被告
          就呂秀雲行使「自用住宅稅率選擇權」，未以逾五年
          時效為理由駁回；被告就原告之行使「自用住宅稅率
          選擇權」，竟以已逾五年時效為理由駁回，二相比較
          ，明顯有差別待遇，且與其他稽徵機關之行政行政慣
          例不合，違背法律上之平等原則，應有可議。
      9.財政部90年2 月2 日台財稅字第0900450602號函釋：出
        售自用住宅用地，依土地稅法第34條之1 規定，補行申
        請依自用住宅用地稅率課徵土地增值稅者，並無適用稅
        捐稽徵法第28條「退稅請求權」之餘地。財政部93年12
        月14日財政部台財稅字第09304562940 號函釋：法院拍
        賣土地之價款，已扣繳土地增值稅，嗣後如有就該拍賣
        土地申請適用減免等，致有應退還之稅款時，該退稅款
        係屬拍賣所得價金之一部。應交由執行法院重行分配。
        該2 財政部函釋係闡釋法規真意，與法無違，自法規公
        布時發生效力。又被告就原告被拍賣房地一直作自用住
        宅使用、並辦竣戶籍登記，無出租、無營業之事實，未
        曾適用優惠稅率課徵土地增值稅，且不曾收到被告依土
        地稅法第34條之1 第2 項規定之通知之事實不爭執，自
        有依該2 財政部函釋作成准改按自用住宅稅率課徵土地
        增值稅之義務，此參稅捐稽徵法第1 條之1:財政部依本
        法或稅法所發布之解釋函令，對於據以申請之案件發生
        效力規定，及公務員服務法第1 條：公務員應遵守誓言
        ，忠心努力，依法律命令所定，執行其職務規定，第2
        條：長官就其監督範圍以內所發命令，屬官有服從之義
        務規定益明，鉅被告竟違反法規之效力，及違反服從上
        級機關命令之義務，非無不當，應受指摘。
      9.至訴願決定機關所引用75年台財稅第7538967 號函釋，
        財政部88年7 月27日（88）台財稅字第881928681 號函
        釋已明釋不再援引適用，訴願決定機關不查，竟予於援
        用，自屬違誤。另財政部85年11月27日台財稅字第8519
        24469 號函釋：符合自宅用地要件者即使編定為工業用
        地亦准適用優惠稅率。是本件得適用優惠稅率，要無疑
        義。
      10.被告答辯狀所陳違背法令：
        (1)被告不適用土地稅法第34條之1 第2 項作為處分之基
          礎而影響於原處分，為處分違背法令：
          土地稅法第34條之1 第2 項明文規定：土地所有權
            移轉，依規定由權利人單獨申報土地移轉現值或無
            須申報土地移轉現值之案件，稽徵機關應主動通知
            土地所有權人，其合於自用住宅用地要件者，應於
            收到通知之次日起三十日內提出申請，逾期申請者
            ，不得適用自用住宅用地稅率課徵土地增值稅。故
            若土地所有權人未收到稽徵機關之通知，其30日之
            起算不能開始進行，自不許稽徵機關率謂申請適用
            自用住宅用地稅率課徵土地增值稅已逾時效。
          本案被告並未依土地稅法第34條之1 第2項 規定通
            知原告為被告所自認之事實，時效之起算日無從開
            始進行，故若被告依土地稅法第34條之1 第2 項規
            定作為認定之基礎，必不會有本件申請已逾時效之
            認定，其原處分之結果當非如是。
          因此，依特別法優於普通法之法規適用原則，被告
            應適用土地稅法第34條之1 第2 項規定竟不適用，
            致影響於原處分，自屬處分違背法令。
        (2)土地稅法施行細則第61條規定：主管稽徵機關接到法
          院通知之有關土地拍定或承受價額等事項後，除應於
          七日內查定應納土地增值稅並填掣土地增值稅繳納通
          知書註明法院拍賣字樣，送請執行法院代為扣繳外，
          並應查明該土地之欠繳土地稅額參加分配。係規定拍
          賣案件稽徵機關應通知執行法院扣繳土地增值稅或土
          地稅款之時機，此規定與本件得否請求選用自用住宅
          用地課徵土地增值稅之爭執無關，故被告適用法律不
          當。
        (3)稅捐稽徵法第6 條第2 項：土地增值稅之徵收，就土
          地之自然漲價部分，優先於一切債權及抵押權。經法
          院執行拍賣或交債權人承受之土地，執行法院應於拍
          定或承受後五日內，將拍定或承受價額通知當地主管
          機關，依法核課土地增值稅，並由執行法院代為扣繳
          之規定，土地增值稅之徵收優先權及稽徵機關應通告
          執行法院之時機，此規定與本件得否請求選用自用住
          宅用地課徵土地增值稅之爭執無關，故被告適用法律
          不當。
        (4)被告認本件得適用稅捐稽徵法第28條之規定，違背法
          規適用原則：
          中央法規標準法第16條明文規定：法規對其他法規
            所規定之同一事項而為特別之規定者，應優先適用
            之。其他法規修正後，仍應優先適用。是所謂特別
            法優於普通法原則。
          又請求權，因十五年間不行使而消滅。但法律所定
            期間較短者，依其規定。時效期間，不得以法律行
            為加長或減短之。並不得預先拋棄時效之利益。民
            法第125 條、第147 條分別有明文，此雖為民法上
            之規定，按諸所謂租稅法律明文原則，並未限制僅
            以租稅法律為範圍，此參司法院大法官會議第346
            號解釋：憲法第十九條規定人民有依法律納稅之義
            務，係指有關納稅之義務應以法律定之，並未限制
            其應規定於何種法律益明，故租稅法律（立法院通
            過總統公佈之法律）未有明文時，其他法律有明文
            規定者，當然適用之。因此，「時效」，法律規定
            期間較短者，應依其規定，不得適用較長之規定，
            並不得加長或減短之，雖屬民法上之規定，此於租
            稅事項，若租稅法無明文規定時，亦得適用民法規
            定，不必法律明文。
          土地稅法第34條之1 第2 項明文規定：土地所有權
            移轉，依規定由權利人單獨申報土地移轉現值或無
            須申報土地移轉現值之案件，稽徵機關應主動通知
            土地所有權人，其合於自用住宅用地要件者，應於
            收到通知之次日起三十日內提出申請，逾期申請者
            ，不得適用自用住宅用地稅率課徵土地增值稅。此
            項30 日 時效規定，與稅捐稽徵法第28條5 年時效
            規定，顯較短，又係專就選擇適用自用住宅用地稅
            率課徵土地增值稅為規定，自係特別規定，因此，
            被告不適用土地稅法第34條之1 第2 項30日短期時
            效特別規定，竟適用稅捐稽徵法第28條5 年中期時
            效一般規定，有認定違背特別法優於普通法之法規
            適用原則規定，自屬認定事實違背法令。
          且與民法第125 條但書及第147 條規定有背，亦屬
            違背法令。
        (5)被告擴大解釋稅捐稽徵法第28條規定之適用範圍，違
          背解釋租稅法原則：
          按涉及租稅法律時，只得「文理解釋」為原則（釋
            字第566 號解釋），例外及以「目的論解釋」（釋
            字第275 、420 、469 號解釋），不得擴大解釋（
            釋字第210 號解釋），，亦不得縮小解釋（釋字第
            420 號解釋），否則，即屬有違「解釋租稅法原則
            」。
          稅捐稽徵法第28條規定：納稅義務人對於因適用法
            令錯誤或計算錯誤溢繳之稅款，得自繳納之日起五
            年內提出具體證明，申請退還；逾期末申請者，不
            得再行申請。依「解釋租稅法原則」，該法條5 年
            時效消滅之適用範圍，僅及以(甲)納稅義務人因稽徵
            機關適用法令錯誤而溢繳稅款。(乙)納稅義務人因稽
            徵機關計算錯誤而溢繳稅款。(丙)納稅義務人因稽徵
            機關有類似(甲)(乙)之情形而溢繳稅款。(丁)第(甲)(乙)(丙)項
            情形所溢繳稅款應自繳納後5 年內提出申請。(戊)納
            稅義務人以稽徵機關有(甲)(乙)(丙)任一情形之錯誤為理
            由提出具體證據申請退還。若有一不合，即無適用
            稅捐稽徵法第28條規定之餘地。
          被告認定稅捐稽徵法第28條所謂適用法令錯誤之適
            用範圍，認尚包括申請改依自用住宅用地優惠稅率
            核課土地增值稅在內，自屬認定違背「解釋租稅法
            原則」，而違背法令。
          財政部90年2 月2 日台財稅字第0900450602號函釋
            亦認：出售自用住宅用地，依土地稅法第三十四條
            之一規定，補行申請依自用住宅用地稅率課徵土地
            增值稅者。非屬適用法令錯誤或計算錯誤。以此觀
            之，足見財政部95年12月6 日台財稅字第09504569
            920 號函釋範圍不包括申請改依自用住宅用地優惠
            稅率核課土地增值稅。故被告之認定違背上級機關
            之命令而有違誤。
        (6)所謂「自用住宅用地」，應以土地稅法第9 條規定為
          審核範圍，被告竟以「土地使用分區」及「建物用途
          」為認定標準，有認定不適用土地稅法第9 條規定之
          違背法令，亦有違背租稅法律明文原則之違背法令：
          所謂「自用住宅用地」，土地稅法第9 條明文規定
            ：本法所稱自用住宅用地，指土地所有權人或其配
            偶、直系親屬於該地辦竣戶籍登記，且無出租或供
            營業用之住宅用地。而原告自76年6 月12日買受該
            房地後，即於該地辦竣戶籍登記，且無出租或供營
            業用，為被告所不爭執，自屬符合土地稅法第9 條
            所定「自用住宅用地」。是被告不適用法規而影響
            處分之結果，為違背法令。且有違背租稅法律明文
            原則之違背法令。
          鉅被告竟以「土地使用分區為工業區」及「建物用
            途為工廠」認不符「自用住宅用地」，實不知適用
            何法律，為當然違背法令。
        (7)被告有適用財政部75台財稅第7538967 號函釋不當及
          不適用財政部85年11月27日台財稅字第851924469 號
          函釋之違背法令：
          查財政部75台財稅第7538967 號函釋，經財政部88
            年7 月27日(88)台財稅字第881928681 號函不再援
            引適用，被告不查，竟予於適用，自屬適用法規不
            當。
          財政部85年11月27日台財稅字第851924469 號函釋
            ：工業用地申請按自用住宅用地稅率課徵地價稅或
            土地增值稅之案件，於本函發布日尚未確定者，如
            符合自用住宅用地要件者，應准適用自用住宅用地
            稅率課徵地價稅或土地增值稅有明文，本案與該釋
            示無異致，被告竟不適用而影響處分之結果，自屬
            違背法令。
      11.被告淡水分處96年4 月30日北稅淡一字第0960008467號
        原處分書違背法令：
        (1)被告原處分適用財政部95年12月6 日台財稅字第0950
          4569920 號函釋有不當，違背稅捐稽徵法第1 條之1
          第1 項規定，違背租稅法律明文原則，應有不當：
          稅捐稽徵法第1 條之1 第1 項明文規定：財政部依
            本法或稅法所發布之解釋函令，對於據以申請之案
            件發生效力。因此，若非當事人據以申請之法律，
            財政部所發布之解釋函令，對當事人不發生效力。
          財政部95年12月6 日台財稅字第09504569920 號函
            釋：有關行政程序法於90年1 月1 日施行前，非屬
            稅捐稽徵法第28條規定範圍之退稅請求權，其請求
            權之消滅時效期間，應類推適用稅捐稽徵法第28條
            之規定。至於行政程序法於90年1 月1 日施行後，
            上項退稅請求權之消滅時效期間，應適用該法第13
            1 條之規定。係就「公法請求權」及「退稅請求權
            」為釋示，依稅捐稽徵法第1 條之1 第1 項規定，
            僅對行政程序法第131 條公布後所定「公法請求權
            」及稅捐稽徵法第28條所定「退稅請求權」發生效
            力。
          原告並非行使退稅請求權，依稅捐稽徵法第1 條之
            1 第1 項規定，財政部95年12月6 日台財稅字第09
            504569920 號函釋對原告不發生效力。因此，被告
            認本案有財政部95年12月6 日台財稅字第09504569
            920 號函釋之適用，適用法令有不當，違背稅捐稽
            徵法第1 條之1 第1 項規定，自屬認定違背法令。
          行政程序法第131 條所定「公法請求權」，依行政
            程序法第175 條規定，不及於89年12月31日前發生
            之案件，因此，本件並無行政程序法第131 條規定
            之適用，被告主張得適用，為誤解法令，並違背法
            規不溯及既往原則，均屬認定違背法令。
          何況，財政部95年12月6 日台財稅字第0950456992
            0 號函釋，並非立法院通過總統公布之法律，被告
            無得依財政部95年12月6 日台財稅字第0950456992
            0 號函釋作為「類推適用他法律」為處分之餘地，
            併此指明。
        (2)被告原處分認本件得「類推適用」稅捐稽徵法第28條
          違背租稅法律明文原則：
          憲法第19條明文規定：人民有依法律納稅之義務。
            所謂「法律」，依憲法第170 條規定，乃指本憲法
            所稱之法律，謂經立法院通過，總統公布之法律而
            言，是所謂租稅法律明文原則。故除法律（立法院
            通過，總統公布之法律），明文規定得類推適用外
            ，於租稅有關法律事項，不許類推適用。
          土地稅法並未明文規定本法未規定得類推適用稅捐
            稽徵法之規定；稅捐稽徵法第28條規定意旨並未明
            文類推適用及以「行使自用住宅用地稅率選擇權」
            ，於稽徵機關就具體案件適用法律時，自不得引用
            類推適用之法理為認定之基礎。
          因此，被告引用類推適用之法理，作為本件認定之
            基礎，違背租稅法律明文原則，屬認定違背法令。
        (3)何況，原告行使自用住宅用地稅率選擇權，與所謂退
          稅請求權有如何之相類？焉得類推？並未在原處分書
          理由項下或答辯書狀上詳細說明，致不知其所據，而
          有認定不備理由之當然違背法令：
          自用住宅用地稅率選擇權時效規定為30天；退稅請
            求權或不當得利返還請求權時效規定為5 年，兩者
            其相類之點何在，被告未說明。
          自用住宅用地稅率選擇權時效起算點自土地所有權
            人收到稽徵機關通知次日起算；退稅請求權時效起
            算點自納稅義務人繳納之日起算，兩者相類之點何
            在，被告未說明。
          自用住宅用地稅率選擇權行使，以符合土地稅法第
            9 條及第34條規定為要件，且以土地增值稅為標的
            ；退稅請求權之行使，以適用法令或計算錯誤溢繳
            為要件，稅種不限，兩者相類之點何在，被告未說
            明。
          自用住宅用地稅率選擇權行使，一生僅得行使一次
            ；退稅請求權之行使，並無次數之限制，兩者其相
            類之點何在，被告未說明。
          退稅請求權或不當得利返還請求權係請求退還稅款
            於己，自用住宅用地稅率選擇權僅止於稽徵機關准
            許當事人適用，兩者其相類之點何在，被告未說明
            。凡此總總，被告未在原處分書理由項下，或答辯
            狀上詳細記載意見及法律上意見，致不知其認定之
            所由得，率謂原告自用住宅用地稅率選擇權的行使
            ，得「類推適用」稅捐稽徵法第28條規定，理由尚
            有不備。
        (4)被告認定原告提出申請改依自用住宅用地優惠稅率核
          課土地增值稅，其目的係請求退還溢繳稅款乙節，有
          認定事實違背論理法則之違背法令：
          原告96年4 月25日申請函申請事項之1 為：請就說
            明一房地改依自用住宅優惠稅率核課土地增值稅，
            並迅予將差額函請法院重新分配。
          則原告申請就系爭土地改按自用住宅用地稅率課徵
            土地增值稅，若有理由，依財政部93年12月14日財
            政部台財稅字第09304562940 號函釋：法院拍賣土
            地之價款，已扣繳土地增值稅，嗣後如有就該拍賣
            土地申請適用減免等，致有應退還之稅款時，該退
            稅款係屬拍賣所得價金之一部。應交由執行法院重
            行分配所示，稽徵應將應退還之稅款交由執行法院
            重行分配，足見退還稅款之前提，以稽徵機關認定
            當事人申請選擇適用自用住宅稅率課徵土地增值稅
            有理由時之「附隨義務」。
          第以當事人行使適用自用住宅稅率選擇權，稽徵機
            關審核結果若不合土地稅法第9 條、第34條或第34
            條之1 第2 項規定要件，稽徵機關不能將稅款退還
            法院重新分配也。
          質言之，將稅款退還法院為被原告之附隨義務，並
            非退稅權之行使結果，最高行政法院判決94年度判
            字第969 號判決亦認：請求依自用住宅稅率課徵土
            地增值稅，應屬於一般公法上之請求權，並非稅捐
            稽徵法第28條之退稅請求權。申請改依自用住宅用
            地稅率課徵土地增值稅並退還溢繳稅額，其主要請
            求權在於改用自用住宅稅率課徵土地增值稅，退還
            溢繳稅額僅在改用自用住宅稅率有理由時，始附隨
            發生之事實。
          因此，被告認定：原告申請退還溢繳稅款云云，顯
            因果倒置，而違背論理法則，蓋若非原告行使一生
            僅得使用一次之自用住宅用地選擇權而有理由，稽
            徵機關豈得依財政部93年12月14日財政部台財稅字
            第09304562940 號函釋將稅款交由法院重新分配？
            足見被告認定事實違背法令。
      12.是系爭房地符合自用住宅用地要件，原告自得選擇適用
        自用住宅用地稅率計課土地增值稅，且無財政部75台財
        稅第7538967 號函釋之適用；且無論依土地稅法第34條
        之1 第2項30 日短期時效規定，抑或是適用民法第125
        條後段短期時效規定；被告不能證明原告知悉是項權利
        可行使而不行使，則時效起算之始日不能開始進行，自
        不得謂原告96年4 月25日向被告申請准依自用住宅用地
        稅率計課已罹時效，又被告適用或類推適用稅捐稽徵法
        第28條規定有不當。
      13.鈞院行準備程序後定期行言詞辯論。惟查，就準備程序
        所列不爭執事項及爭執事項，原告均有意見：
        (1)鈞院97年4 月9 日準備程序不爭執事項3.「原告在96
          年4 月25日申請改按自用住宅用地的稅率課徵土地增
          值稅，退還溢繳稅款，由執行法院重新分配」乙節，
          與原告主張不合：
          原告係主張：原告申請作成准依自用住宅用地稅率
            計課土地增值稅之行政處分，若有理由，被告應依
            財政部93年12月14日台財稅字第09304562940 號函
            釋將應退還之稅款交由執行法院重新分配，有原告
            前之準備書狀所陳，並非主張：申請改按自用住宅
            用地的稅率課徵土地增值稅，退還溢繳稅款，非常
            明顯。
          準備程序所列不爭執事項所謂申請改按自用住宅用
            地的稅率課徵土地增值稅，退還溢繳稅款，易造成
            「原告申請退還溢繳稅款」之誤會，故提出意見。
        (2)鈞院974 月9 日準備程序爭執事項1.「但原告主張…
          應該類推適用民法第125 條15年的時效」乙節，與原
          告主張不合：
          查原告係主張略以：按諸租稅法律明文主義，並不
            以租稅法律為限，民法第125 條特別短期時效規定
            ，及第147 條時效不得以法律行為伸縮規定，於租
            稅，亦適用之，有原告前之準備書狀，在卷可稽。
          此顯與鈞院97年4 月9 日準備程序爭執事項1.「但
            原告主張…應該類推適用民法第125 條15年的時效
            」不同，故專此更正之。
      14.就原告主張及被告抗辯範圍，原告提出辯論意旨如下：
        (1)原告起訴狀所陳，及準備書狀上所陳，續援用之。
        (2)依法律規定，原告得選擇申請適用自用住宅用地稅率
          課徵土地增值稅；被告認不得申請適用，有不適用法
          律之違背法令。
      15.關於原告申請適用自用住宅稅率課徵土地增值稅，是否
        符合法律規定之爭執：
        (1)土地稅法第9 條規定：「本法所稱自用住宅用地，指
          土地所有權人或其配偶、直系親屬於該地辦竣戶籍登
          記，且無出租或供營業用之住宅用地」。第34條第1
          項規定「土地所有權人出售其自用住宅用地者，都市
          土地面積末超過三公畝部分或非都市土地面積未超過
          七公畝部分，其土地增值稅統就該部分之土地漲價總
          數額按百分之十徵收之；超過三公畝或七公畝者，其
          超過部分之土地漲價總數額依前條規定之稅率徵收之
          。」，第34條第2 項規定「前項土地於出售前一年內
          ，曾供營業使用或出租者，不適用前項規定。第一項
          規定於自用住宅之評定現值不及所占基地公告土地現
          值百分之十者，不適用之。但自用住宅建築工程完成
          滿一年以上者不在此限。」，第34條第3 項規定「土
          地所有權人，依第一項規定稅率繳納土地增值稅者，
          以一次為限。」，第34條之1 第1 項規定「土地所有
          權人申請按自用住宅用地稅率課徵土地增值稅，應於
          土地現值申報書註明自用住宅字樣，並檢附戶口名簿
          影本及建築改良物證明文件；其末註明者，得於繳納
          期間屆滿前，向當地稽徵機關補行申請，逾期不得申
          請依自用住宅用地稅率課徵土地增值稅」，第34條之
          1 第2 項規定「土地所有權移轉，依規定由權利人單
          獨申報土地移轉現值或無須申報土地移轉現值之案件
          ，稽徵機關應主動通知土地所有權人，其合於自用住
          宅用地要件者，應於收到通知之次日起三十日內提出
          申請，逾期申請者，不得適用自用住宅用地稅率課徵
          土地增值稅」。
        (2)土地稅法第9 條係關於「自用住宅用地」要件，第34
          條係關於「出售自用住宅用地土地增值稅之課徵」內
          容，第34條之1 係關於「申請按自用住宅用地稅率課
          徵土地增值稅之方法」而為規定，亦即得適用住宅用
          地稅率課徵土地增值稅者，必須符合土地稅法第9 條
          之規定，及土地稅法第34條所規定之內容外，尚必須
          依土地稅法第34條之1 所定方法為之，即得申請依自
          用住宅稅率課徵土地增值稅，否則，不得為之。
        (3)查原告所有被拍賣房地，有設籍、無出租、無營業，
          且未曾享用一生一次之自用住宅稅率課徵土地增值稅
          ，更無接到通告不依限提出申請之情事，依法，自得
          適用自用住宅用地稅率課徵土地增值稅。
        (4)鉅被告及訴願決定機關竟認不得適用，有處分、決定
          不適用法規之違背法令，請依法撤銷，更如起訴之聲
          明。被告及訴願決定機關認不得適用自用住宅用地稅
          率課徵土地增值稅之認定，違背法令。
      16.關於係爭土地為「工業區」，地上房屋用途為「工廠」
        ，得否適用自用住宅用地稅率課徵土地增值稅之爭執：
        (1)核被告及訴願決定機關否准理由之一之法令依據為係
          爭土地為「工業區」，地上房屋用途為「工廠」，依
          財政部75年11月26日台財稅字第7519032 號函釋：工
          業用地既係依核定規劃使用，始得按特別稅率課徵地
          價稅，其作自用住宅使用，自屬未按核定規劃使用，
          應按一般稅率課徵，土地增值稅應一體適用云云。
        (2)惟按財政部75年11月26日台財稅字第7519032 號函釋
          ，依據財政部88年7 月27日（88）台財稅字第881928
          681 號函不再援查引適用（土地稅法令彙編88年版）
          ，被告及訴願決定機關不查，竟援引適用，自屬適用
          法令不當。
        (3)何況，本於租稅法律明文主義，法律既規定得適用自
          用住宅用地稅率課徵土地增值稅者，必須符合土地稅
          法第9 條之規定，及土地稅法第34條所規定之內容外
          ，尚必須依土地稅法第34條之1 所定方法為之，自無
          許另行規定法律所無之限制，要庸當然。
        (4)因此，被告之處分、訴願機關之決定，均違背法令。
      17.關於申請適用自用住宅用地稅率課徵土地增值稅，是否
        得類推適用稅捐稽徵法第28條規定之爭執：
        (1)按類推適用：指法律無規定時，得依類推之法理，適
          用性質相近之法律而言，故若法律有明文規定時，即
          無類推適用之餘地，且依租稅法律明文主義，不許類
          推適用。
        (2)查被拍賣房地，申請適用自用住宅用地稅率課徵土地
          增值稅，土地稅法第34條之1 第2 項規定有「申請按
          自用住宅用地稅率課徵土地增值稅之方法」，顯有法
          律明文規定，自不許類推適用稅捐稽徵法第28條規定。
        (3)又本於租稅法律明文主義原則，除法律明文規定得類
          推適用他法律外，不許類推適用，故被告主張類推適
          用稅捐稽徵法第28條規定，違背租稅法律明文主義原
          則。
        (4)至被告主張得類推適用稅捐稽徵法第28條規定，係以
          財政部95年12月6 日台財稅字第09504569920 號函釋
          為據，惟該財政部函釋，並無明文申請適用自用住宅
          用地稅率課徵土地增值稅亦包括在內；參財政部90年
          2 月2 日台財稅字第0900450602號函釋：出售自用住
          宅用地，依土地稅法第三十四條之一規定，補行申請
          依自用住宅用地稅率課徵土地增值稅者。非屬適用法
          令錯誤或計算錯誤。財政部91年5 月20日台財稅字第
          0910451690號函釋：依土地稅法第三十四條之一第二
          項規定：「土地所有權移轉，依規定…無須申報土地
          移轉現值之案件，稽徵機關應主動通知土地所有權人
          ，其合於自用住宅用地要件者，應於收到通知之次日
          起三十日內提出申請，逾期申請者，不得適用自用住
          宅用地稅率課徵土地增值稅。」準此，法院拍賣土地
          ，稽徵機關如無法確定已依上述規定合法送達通知土
          地所有權人提出申請者，則土地所有權人應於收到通
          知之次日起三十日內提出申請之期限，無從起算，自
          不生逾期申請不得適用自用住宅用地稅率課徵土地增
          值稅之效果亦同斯旨。足見被告主張得類推適用稅捐
          稽徵法第28條規定有擅專。
      18.關於申請適用自用住宅用地稅率課徵土地增值稅，是否
        得適用稅捐稽徵法第28條規定之爭執：
        (1)中央法規標準法第16條規定：法規對其他法規所規定
          之同一事項而為特別之規定者，應優先適用之。行政
          程序法第131 條規定：公法上之請求權，除法律有特
          別規定外，因五年間不行使而消滅。民法第125 條規
          定：請求權，因十五年間不行使而消滅。但法律所定
          期間較短者，依其規定，是所謂特別法優於普通法之
          法規適用原則。
        (2)在消滅時效上（不考慮其他），稅捐稽徵法第28條規
          定規定為5 年中期時效，土地稅法第34條之1 第2 項
          規定為短期時效，依上開法律所揭櫫法律適用原則，
          僅得適用土地稅法第34條之1 第2 項所規定特別短期
          時效，不得適用稅捐稽徵法第28條中期時效。
        (3)因此被告適用稅捐稽徵法第28條規定，違背法規適用
          原則，且有處分不適用法規或適用不當之違背法令。
      19.關於申請適用自用住宅用地稅率課徵土地增值稅，究為
        租稅法上何種權利之爭執：
        (1)被告主張為「退稅請求權」，應適用稅捐稽徵法第28
          條規定；原告主張為「一般公法上請求權」，應適用
          土地稅法第34 條 之1 第2 項規定。
        (2)查原告申請適用自用住宅用地稅率課徵土地增值稅，
          為被告所不爭執，參照最高行政法院決94年度判字第
          969 號判決認：請求依自用住宅稅率課徵土地增值稅
          ，應屬於一般公法上之請求權，並非稅捐稽徵法第28
          條之退稅請求權。申請改依自用住宅用地稅率課徵土
          地增值稅並退還溢繳稅額，其主要請求權在於改用自
          用住宅稅率課徵土地增值稅，退還溢繳稅額僅在改用
          自用住宅稅率有理由時，始附隨發生之事實所示，自
          無稅捐稽徵法第28條規定之適用。
        (3)土地稅法第34條之1 第2 項30日規定，為行政程序法
          第131 條所謂除法律有特別規定外之規定，自應適用
          土地稅法第34條之1 第2 項特別規定。
        (4)因此，被告原處分及抗辯，有不適用法規及適用不當
          之違背法令。
      20.關於申請適用自用住宅用地稅率課徵土地增值稅，是否
        有土地稅法施行細則第61條，稅捐稽徵法第6 條規定適
        用之爭執：
        (1)被告引用土地稅法施行細則第61條規定：主管稽徵機
          關接到法院通知之有關土地拍定或承受價額等事項後
          ，除應於七日內查定應納土地增值稅並填掣土地增值
          稅繳納通知書註明法院拍賣字樣，送請執行法院代為
          扣繳外，並應查明該土地之欠繳土地稅額參加分配。
          係就「請法院代為扣繳土地增值稅及欠繳土地稅」而
          為規定，與原告申請選擇適用自用住宅用地稅率課徵
          土地增值稅無關。
        (2)稅捐稽徵法第6 條規定：土地增值稅之徵收，就土地
          之自然漲價部分，優先於一切債權及抵押權。經法院
          執行拍賣或交債權人承受之土地，執行法院應於拍定
          或承受後五日內，將拍定或承受價額通知當地主管機
          關，依法核課土地增值稅，並由執行法院代為扣繳。
          僅在規定「稅捐之徵收，優先於普通債權」，與原告
          申請選擇適用自用住宅用地稅率課徵土地增值稅無關。
        (3)且不動產被拍賣並扣繳土地增值稅後，依財政部93年
          12月14日財政部台財稅字第09304562940 號函釋：法
          院拍賣土地之價款，已扣繳土地增值稅，嗣後如有就
          該拍賣土地申請適用減免等，致有應退還之稅款時，
          該退稅款係屬拍賣所得價金之一部。應交由執行法院
          重行分配所示，得申請選擇適用自用住宅用地稅率課
          徵土地增值稅，并此指明。
      據上論結，係爭被拍賣房地，原告有設籍、無出租、無
        營業，且未曾享用一生一次之自用住宅稅率課徵土地增
        值稅，更無接到通告不依限提出申請之情事，依法，原
        告得選擇適用自用住宅用地稅率課徵土地增值稅，且無
        財政部75台財稅第7538967 號函釋之適用；無論依土地
        稅法第34 條 之1 第2 項30日短期時效規定，抑或是適
        用民法第125 條後段短期時效規定，被告不能證明原告
        知悉是項權利可行使而不行使，更自認未曾依土地稅法
        第34條之1 第2 項規定通知原告，則效起之始日不能開
        始進行，自不得謂原告96年4 月25日向被告申請准依自
        用住宅用地稅率計課已罹時效，又被告適用或類推適用
        稅捐稽徵法第28條違背法律規定，無足信採。因此，被
        告及訴願決定機關之認事用法均有不當，侵害原告之權
        益，原告自得依法提出行政訴訟，請判決依稅捐稽徵法
        第38規定附加利息向法院更正稅額並負擔訴訟費用如起
        訴聲明之判決。
    (二)被告主張之理由：
      1.按「土地所有權移轉，依規定由權利人單獨申報土地移
        轉現值或無須申報土地移轉現值之案件，稽徵機關應主
        動通知土地所有權人，其合於自用住宅用地要件者，應
        於收到通知之次日起30 日 內提出申請，逾期申請者，
        不得適用自用住宅用地稅率課徵土地增值稅」」「主管
        稽徵機關接到法院通知之有關土地拍定或承受價額等事
        項後，除應於7 日內查定應納土地增值稅並填掣土地增
        值稅繳納通知書註明法院拍賣字樣，送請執行法院代為
        扣繳外，並應查明該土地之欠繳土地稅額參加分配。」
        「經法院執行拍賣或交債權人承受之土地，其拍定或承
        受債額為該土地之移轉現值，執行法院應於拍定或承受
        後5 日內，將拍定或承受價額通知當地主管機關核課土
        地增值稅，並由執行法院代為扣繳。」「納稅義務人對
        於因適用法令錯誤或計算錯誤溢繳之稅款，得自繳納之
        日起5 年內提出具體證明，申請退還；逾期未申請者，
        不得再行申請。」分別為行為時土地稅法第34條之1 、
        第2 項、土地稅法施行細則第61條、稅捐稽徵法第6 條
        及第28條所規定。
      2.次按「研商工業用地可否適用自用住宅用地稅率課徵土
        地稅疑義會議紀錄會議協商結論：…(二)工業用地既依核
        定規劃使用者，始得按特別稅率課徵地價稅，其作自用
        住宅使用，自屬未按核定規劃使用，應按一般稅率課徵
        ，土地增值稅應一體適用。惟鑑於以往各地稽徵機關於
        受理申報時無法辨悉其確屬工業用地業經依據申請核准
        適用自用住宅用地者，以及土地所有權人之土地，在未
        經政府依法編定或劃定為工業區以前，業經作為自用住
        宅用地使用者，為兼顧實情，凡在財政部75台財稅第75
        38967 號函到達各稽徵機關前，工業用地業經核准之自
        用住宅用地案件，仍准繼續適用至自用住宅用地原因消
        滅為止，嗣後工業用地不得核准適用至自用住宅用地課
        稅…。」。為財政部75年11月26日台財稅第7519032 號
        函所明示。
      3.經查原告所有系爭2 筆土地，其土地使用分區為工業區
        ，建物主要用途為工廠，此有臺北縣淡水鎮公所96年5
        月17日核發之土地使用分區證明書及建物謄本附卷可稽
        （詳原卷第38頁、第51-52 頁），按首揭法條及財政部
        75年11月26日台財稅第7519032 號函釋規定，系爭土地
        於82年間經強制執行拍賣時，既非屬自用住宅用地，自
        無適用自用住宅用地稅率課徵土地增值稅餘地，是以，
        本件原告主張選用「自用住宅用地稅率課徵土地增值稅
        」核無足採。況本案系爭土地於82年間經強制執行拍賣
        ，當時被告所屬淡水分處按一般稅率核課土地增值稅函
        請執行法院扣繳並於執行法院通知領取款項後，已於82
        年12月8 日繳納完畢，原告卻遲至96年4 月25日始向被
        告所屬淡水分處申請按自用住宅用地優惠稅率課徵土地
        增值稅，亦已逾稅捐稽徵法第28條規定之5 年申請退稅
        期限，從而，被告依法否准原告所請，於法並無不合。
      4.綜上所陳，原告之訴應認為無理由，謹檢附本處原卷乙
        宗請駁回原告之訴，俾維稅政。
    理  由
一、本件原告經合法通知，未於言詞辯論期日到場，核無行政訴
    訟法第218 條準用民事訴訟法第386 條各款所列情形，爰經
    被告聲請，由其一造辯論而為判決，合先敘明。
二、按「本法所稱自用住宅用地，指土地所有權人或其配偶、直
    系親屬於該地辦竣戶籍登記，且無出租或供營業用之住宅用
    地。」、「合於左列規定之自用住宅用地，其地價稅按千分
    之二計徵：1 、都市土地面積未超過3 公畝部分。2 、非都
    市土地面積未超過7 公畝部分。國民住宅及企業或公營事業
    興建之勞工宿舍，自動工興建或取得土地所有權之日起，其
    用地之地價稅，適用前項稅率計徵。土地所有權人與其配偶
    及未成年之受扶養親屬，適用第1 項自用住宅用地稅率繳納
    地價稅者，以一處為限。」、「土地所有權人申請按自用住
    宅用地稅率課徵土地增值稅，應於土地現值申報書註明自用
    住宅字樣，並檢附戶口名簿影本及建築改良物證明文件；其
    未註明者，得於繳納期間屆滿前，向當地稽徵機關補行申請
    ，逾期不得申請依自用住宅用地稅率課徵土地增值稅。」、
    「土地所有權移轉，依規定由權利人單獨申報土地移轉現值
    或無須申報土地移轉現值之案件，稽徵機關應主動通知土地
    所有權人，其合於自用住宅用地要件者，應於收到通知之次
    日起30日內提出申請，逾期申請者，不得適用自用住宅用地
    稅率課徵土地增值稅。」土地稅法第9 條、第17條、第34條
    之1 第1 項、第2 項分別定有明文。又「主管稽徵機關接到
    法院通知之有關土地拍定或承受價額等事項後，除應於7 日
    內查定應納土地增值稅並填掣土地增值稅繳納通知書註明法
    院拍賣字樣，送請執行法院代為扣繳外，並應查明該土地之
    欠繳土地稅額參加分配。」、「經法院執行拍賣或交債權人
    承受之土地，其拍定或承受債額為該土地之移轉現值，執行
    法院應於拍定或承受後5 日內，將拍定或承受價額通知當地
    主管機關核課土地增值稅，並由執行法院代為扣繳。」、「
    納稅義務人對於因適用法令錯誤或計算錯誤溢繳之稅款，得
    自繳納之日起5 年內提出具體證明，申請退還；逾期未申請
    者，不得再行申請。」復為行為時土地稅法施行細則第61條
    、稅捐稽徵法第6 條及第28條所分別明定。
三、緣原告所有坐落淡水鎮○○段763 、778 地號土地，前經臺
    灣臺北地方法院於82年8 月12日士院民執強字第1258號函拍
    定，被告所屬淡水分處在執行法院通知拍定價額後，依據土
    地稅法施行細則第61條規定，查定系爭2 筆土地按一般稅率
    課徵土地增值稅分別為12萬908 元及67萬2,005 元，共計79
    萬2,913 元，且於82年8 月20日以八二北縣淡二字第29054
    號函請執行法院代為扣繳，並於82年12 月8日已完納應繳之
    土地增值稅。原告於96年4 月25日始向被告所屬淡水分處申
    請就系爭遭法院拍賣土地改按自用住宅用地稅率核課土地增
    值稅，並請求退還溢繳稅款予執行法院重新分配，案經被告
    所屬淡水分處以96年4 月30日北稅淡一第0960008467號函否
    准原告請求，原告仍表不服，提起訴願，亦遭駁回，遂提起
    本行政訴訟案。兩造分別為前揭事實欄所載之陳述，兩造主
    要爭執點厥為：(一)被告否准原告申請，依據是財政部95年12
    月6 日台財稅字第09504569920 號令，認為時效在90年以前
    類推適用稅捐稽徵法第28條5 年的時效，而原告主張不能類
    推適用稅捐稽徵法第28條。(二)原告主張被告淡水分處在士林
    地院拍定時未依土地稅法第34條之1 第2 項通知原告，時效
    不能起算，是否有據？(三)原告主張得選擇適用自用住宅用地
    稅率計課土地增值稅，是否有據？本院判斷如下。
四、查本件原告於96年4 月25日檢附相關文件，向被告申請改依
    自用住宅用地稅率課徵土地增值稅並退還溢繳稅額，其主要
    請求權在於改用自用住宅稅率課徵土地增值稅，退還溢繳稅
    額僅在改用自用住宅稅率有理由時，始附隨發生之事實。是
    以本件請求之法律關係主要為請求依自用住宅稅率課徵土地
    增值稅，應屬於一般公法上之請求權，並非稅捐稽徵法第28
    條之退稅請求權。又依法務部90年3 月22日（90）法令字第
    008617號函釋意旨，土地稅法第34條之1 第2 項之公法上之
    請求權，發生於行政程序法施行前，應準用民法上之消滅時
    效之規定。再以法院拍賣土地，依土地稅法第34條之1 第2
    項規定，稽徵機關應主動通知土地所有權人，其合於自用住
    宅用地要件者，應於收到通知之次日起30日內提出申請，逾
    期申請者，不得適用自用住宅用地稅率課徵土地增值稅。稽
    徵機關如無法確定已依上述規定合法送達通知所有權人提出
    申請者，則土地所有權人應於收到通知之次日起30日內提出
    申請之期限，無從起算，自不生逾期申請不得適用自用住宅
    用地稅率課徵土地增值稅之效果。業經財政部91年5 月20日
    台財稅字第0910451690號令釋有案。查財政部為土地稅之中
    央主管機關，其適用法律就法律所未規定之細節性之問題，
    依職權為補充釋示，如與法律本旨無違，自得加以適用。被
    告為財政部之下屬機關，自應受該函釋之拘束。依該函釋見
    解，稽徵機關如無法確定已依上述規定合法送達通知所有權
    人提出申請者，該申請期限無從起算，不生逾期申請適用自
    用住宅稅率課徵之問題，故稽徵機關是否已合法通知原告始
    為本件之重要爭點，與是否準用稅捐稽徵法第28條所定5 年
    時效無關。本件原告所有台北縣淡水鎮○○段763 、778 地
    號土地，於82年8 月12日經士林地院強制執行拍賣，拍定後
    被告按一般用地稅率課徵土地增值稅款569,069 元之同時，
    未依土地稅法第34條之1 第2 項規定，通知原告應於30日內
    檢附相關文件提出申請按自用住宅用地稅率課徵土地增值稅
    乙節，業據被告訴訟代理人於本院準備程序中自承在卷（見
    本院卷第頁）。職是，原告得行使選擇適用自用住宅優惠稅
    率30日之期間，自無從起算，與是否準用稅捐稽徵法第28條
    所定5 年時效無關，被告逕依稅捐稽徵法第28條規定，以原
    告之請求已逾5 年之請求權時效予以駁回，顯有速斷。準此
    ，原告於96年4 月25日檢附相關文件，向被告申請改依自用
    住宅用地稅率課徵土地增值稅，並無不合。
五、第按，關於給付判決（包括課予義務訴訟及一般給付訴訟或
    併為給付請求訴訟之判決在內）判斷之基準時，以事實審行
    政法院言詞辯論終結之際為法律及事實狀態的基準時，原告
    訴請判令被告給付金錢、物品或發布行政處分，應以行政法
    院裁判時法律及事實狀態為準，並非以過去存在之法規或事
    實為依據（詳吳庚著行政爭訟法論修訂版，第203 頁）。本
    件原告依上所述固得行使其租稅選擇權，即申請改依自用住
    宅用地稅率課徵土地增值稅，然被告應否依其申請而為准許
    之行政處分，並予更正稅額，仍應審究原告是否符合適用自
    用住宅用地稅率課徵土地增值稅之要件。則按關於法院拍賣
    債務人所有土地，如合於土地稅法第9 條及第34條有關自用
    住宅用地規定之要件者，始得按自用住宅用地稅率計課土地
    增值稅。觀之首揭土地稅法第9 條、第17條規定，可知因土
    地所有權移轉而課徵土地增值稅，得適用自用住宅用地優惠
    稅率者，應以作為自用住宅使用者為限至明。為此，財政部
    於75年11月26日以台財稅字第7519032 號函釋：「研商工業
    用地可否適用自用住宅用地稅率課徵土地稅疑義會議紀錄會
    議協商結論：…(二)工業用地既依核定規劃使用者，始得按特
    別稅率課徵地價稅，其作自用住宅使用，自屬未按核定規劃
    使用，應按一般稅率課徵，土地增值稅應一體適用。惟鑑於
    以往各地稽徵機關於受理申報時無法辨悉其確屬工業用地業
    經依據申請核准適用自用住宅用地者，以及土地所有權人之
    土地，在未經政府依法編定或劃定為工業區以前，業經作為
    自用住宅用地使用者，為兼顧實情，凡在財政部75台財稅第
    7538967 號函到達各稽徵機關前，工業用地業經核准之自用
    住宅用地案件，仍准繼續適用至自用住宅用地原因消滅為止
    ，嗣後工業用地不得核准適用至自用住宅用地課稅…。」此
    項函釋乃財政部基於中央財稅主管機關之職權，為闡明法規
    原意，協助一屬統一適用法令之行政規則，下級機關應受其
    拘束，加以適用。經查原告所有系爭2 筆土地，其土地使用
    分區為工業區，建物主要用途為工廠，此有臺北縣淡水鎮公
    所96年5 月17日核發之土地使用分區證明書及建物謄本附卷
    可稽（詳原處分卷第38頁、第51-52 頁），揆諸首揭法條及
    財政部75年11月26日台財稅第7519032 號函釋規定，系爭土
    地於82年間經強制執行拍賣時，既非屬自用住宅用地，自無
    適用自用住宅用地稅率課徵土地增值稅餘地。
六、次按「財政部依本法或稅法所發布之解釋函令，對於據以申
    請之案件發生效力。但有利於納稅義務人者，對於尚未核課
    確定之案件適用之。」稅捐稽徵法第1 條之1 定有明文。又
    「行政主管機關就行政法規所為之釋示，係闡明法規之原意
    ，固應自法規生效之日起有其適用。惟在後之釋示如與在前
    之釋示不一致時，在前之釋示並非當然錯誤，於後釋示發布
    前，依前釋示所為之行政處分已確定者，除前釋示有違法之
    情形外，為維持法律秩序之安定，應不受後釋示之影響。」
    司法院大法官釋字第287 號解釋在案。可知適用財政部前釋
    示確定之案件，不因後釋示與前釋示不一致，而有主張適用
    後釋示之餘地。查本件被告所引用之函釋係財政部75年11月
    26日台財稅第7519032 號函，而非原告質疑已經財政部88年
    7 月27日（88）台財稅字第881928681 號函示不再援用之75
    年台財稅字第7538967 號函，原告此項主張，容屬誤解。另
    原告主張應予援用之財政部85年11月27日台財稅字第851924
    469 號函釋，雖其函釋意旨為：工業用地申請按自用住宅用
    地稅率課徵地價稅或土地增值稅之案件，於本函發布日尚未
    確定者，如符合自用住宅用地要件者，應准適用自用住宅用
    地稅率課徵地價稅或土地增值稅云云；但本件系爭土地早於
    82年8 月12日經士林地院拍定，按一般稅率課徵土地增值稅
    ，且由執行法院執行代為扣繳。揆諸稅捐稽徵法第1 條之1
    規定及司法院大法官釋字第287 號解釋意旨，原告要無主張
    適用上開85年11月27日台財稅字第851924469 號函釋之依據
    。從而，本件原告主張選用「自用住宅用地稅率課徵土地增
    值稅」，洵不足採。被告依法否准原告所請，於法並無不合。
七、綜上所述，原告於96年4 月25日檢附相關文件，依土地稅法
    第34條之1 第2 項規定，向被告申請改依自用住宅用地稅率
    課徵土地增值稅，依法固屬有據，惟系爭房屋於法院拍定時
    ，其使用分區為工業區，建物主要用途為工廠，自不符合土
    地稅法第9 條、第17條自用住宅用地稅率課徵土地增值稅之
    要件，被告予以否准及訴願決定維持原處分，其理由雖依稅
    捐稽徵法第28條規定而有不合，惟原告之申請既不符合土地
    稅法第9 條、第17條、第34條規定及財政部75年11月26日台
    財稅字第7519032 號函釋意旨，仍應否准其改依自用住宅用
    地優惠稅率更正本件土地增值稅額，是其結論並無不同；原
    告起訴意旨求為均予撤銷，並請求被告應依其申請，就原告
    原所有系爭土地，作成准按自用住宅用地稅率課徵土地增值
    稅之行政處分，並自82年8 月23日起算，至填發收入退還書
    或國庫支票之日止，按退稅額，依利息起算之日繳納稅款之
    日郵政儲金匯業局之一年期定期存款利率，按日加計利息，
    一併退還法院重新分配（嗣後以辯論意旨狀變更聲明為：被
    告應就原告原所有於民國82年間被拍賣房地座落：台北縣淡
    水鎮○○段763 、778 地號2 筆，面積0.030574、1.378690
    公頃，所有權1000分之16、46000 分之89，作成准依自用住
    宅用地稅率課徵土地增值稅之行政處分），均為無理由，應
    予駁回。
八、本件事證已臻明確，兩造其餘攻擊與防禦方法，核與本判決
    之結果不生影響，爰不逐一論述，併此說明。
九、據上論結，本件原告之訴為無理由，爰依行政訴訟法第98條
    第1 項前段、第218 條、民事訴訟法第385 條第1 項前段，
    判決如主文。
中    華    民    國    97    年    5     月    29    日
         臺北高等行政法院第六庭審判長法  官   林  文  舟
                                     法  官   陳  鴻  斌
                                     法  官   闕  銘  富
上為正本係照原本作成。
如不服本判決，應於送達後20日內，向本院提出上訴狀並表明上
訴理由，如於本判決宣示後送達前提起上訴者，應於判決送達後
20日內補提上訴理由書（須按他造人數附繕本）。
中    華    民    國    97    年    5     月    30    日
                                     書記官   孫  筱  晴


司法院資訊處製作；財團法人民間司法改革基金會備份。
